ACORDAO-COMPLETO-2555028

ACÓRDÃO 7286/2022 ATA 36/2022 - PRIMEIRA CÂMARA

VISTOS, relatados e discutidos estes autos que tratam de pedido de reexame interposto por Iasnaia Marcondes de Assunção em face do Acórdão 17207/2021-TCU-Primeira Câmara, por meio do qual esta Corte de Contas considerou ilegal o ato de concessão de aposentadoria emitido em favor da recorrente;
ACORDAM os ministros do Tribunal de Contas da União, reunidos em Sessão da 1ª Câmara, ante as razões expostas pelo Relator e com fundamento nos arts. 33 e 48 da Lei 8.443/1992, em:
9.1. conhecer do presente pedido de reexame, para, no mérito, negar-lhe provimento;
9.2. encaminhar cópia desta deliberação à recorrente e ao Tribunal Regional do Trabalho da 1ª Região/RJ.

Pedido de reexame interposto em face de decisão que considerou ilegal o ato de concessão de aposentadoria emitido em favor da recorrente.

Primeira Câmara

3. Recorrente: Iasnaia Marcondes de Assunção (XXX.715.737-XX).

13.1. Ministros presentes: Benjamin Zymler (na Presidência), Vital do Rêgo (Relator) e Jorge Oliveira.
13.2. Ministro-Substituto convocado: Marcos Bemquerer Costa.
13.3. Ministros-Substitutos presentes: Augusto Sherman Cavalcanti e Weder de Oliveira.

VITAL DO RÊGO

Ministro Benjamin Zymler.

Adoto como parte do relatório, com os devidos ajustes de forma, a instrução elaborada no âmbito da Secretaria de Recursos (peça 28) , com a qual se manifestou de acordo o corpo gerencial daquela unidade técnica especializada (peça 29) , a seguir transcrita:
INTRODUÇÃO
1.	Trata-se de pedido de reexame (peça 16) interposto por Iasnaia Marcondes de Assunção, ex-servidora do Tribunal Regional do Trabalho da 1ª Região/RJ, por meio do qual se insurge contra o Acórdão 17207/2021-TCU-Primeira Câmara (peça 8) , que teve como relator o Excelentíssimo Senhor Ministro Benjamin Zymler.
1.1.	A deliberação recorrida apresenta o seguinte teor:
VISTOS, relatados e discutidos estes autos, que tratam de ato inicial de aposentadoria emitido, no âmbito do Tribunal Regional do Trabalho da 1ª Região/RJ, em favor da Sra. Iasnaia Marcondes de Assunção,
ACORDAM os Ministros do Tribunal de Contas da União, reunidos em sessão da Primeira Câmara, diante das razões expostas pelo Relator, com fundamento no art. 71, inciso III, da Constituição Federal e nos arts. 1º, inciso V, 39, inciso II, e 45 da Lei 8.443/1992, em:
9.1. considerar ilegal o ato de aposentadoria da Sra. Iasnaia Marcondes de Assunção (XXX.715.737-XX) , recusando seu registro;
9.2. dispensar o ressarcimento das quantias indevidamente recebidas, em boa-fé, consoante o Enunciado 106 da Súmula de Jurisprudência deste Tribunal;
9.3. determinar ao Tribunal Regional do Trabalho da 1ª Região/RJ que:
9.3.1. faça cessar, no prazo de 15 (quinze) dias, contado a partir da ciência desta deliberação, os pagamentos decorrentes do ato impugnado, sob pena de responsabilidade solidária da autoridade administrativa omissa, consoante disposto nos arts. 71, inciso IX, da Constituição Federal e 262 do Regimento Interno desta Corte;
9.3.2. dê ciência desta deliberação à interessada, alertando-a de que o efeito suspensivo proveniente da interposição de eventuais recursos, caso não providos, não a exime da devolução dos valores indevidamente percebidos após a notificação;
9.3.3. envie a esta Corte de Contas, no prazo de 30 (trinta) dias, por cópia, comprovante de que a interessada teve ciência desta deliberação;
9.3.4. promova o destaque dos "quintos" incorporados em decorrência do exercício de função comissionada posteriormente a 8/4/1998 até 4/9/2001, transformando-os em parcela compensatória a ser absorvida por quaisquer reajustes futuros, conforme decidido pelo STF no Recurso Extraordinário 638.115;
9.4. esclarecer à unidade de origem, com supedâneo no art. 262, § 2º, do Regimento Interno, que a concessão considerada ilegal poderá prosperar mediante a emissão e o encaminhamento a este Tribunal de novo ato concessório, escoimado das irregularidades apontadas nestes autos.
 (grifos acrescidos) .
HISTÓRICO 
2.	Conforme consta do ato de peça 3, a recorrente ocupou funções comissionadas posteriormente ao advento da Lei 9.624/1998, cujas correspondentes parcelas de quintos foram incorporadas aos seus proventos, razão por que foi determinado ao órgão de origem que procedesse à adequação da aludida parcela conforme modulado pelo Supremo Tribunal Federal no âmbito do RE 638.115. 
ADMISSIBILIDADE
3.	Reitera-se o exame de admissibilidade efetuado pelo Sar/Serur (peça 22) , ratificado pelo Ministro-Relator Vital do Rêgo (peça 25) , que concluiu pelo conhecimento do pedido de reexame, com fundamento no artigo 48 da Lei 8.443/1992, c/c os artigos 285 e 286, parágrafo único, do RI/TCU, suspendendo-se os efeitos dos itens 9.1, 9.3, 9.3.1 e 9.3.4 do Acórdão 17207/2021-TCU-Primeira Câmara.
EXAME DE MÉRITO
Delimitação
4.1. Constitui objeto do presente recurso analisar se o Acórdão 17207/2021-TCU-Primeira Câmara afrontou o julgamento do RE 638.115/CE.
5. Do direito à incorporação de quintos decorrente do exercício de função comissionada e/ou cargo em comissão, no período entre 8/4/1998 a 4/9/2001 (RE 638.115/CE) 
5.1. A recorrente aduz que é beneficiária de decisão judicial transitada em julgado, que lhe assegura a incorporação de quintos decorrente do exercício de função comissionada e/ou cargo em comissão, no período entre 8/4/1998 a 4/9/2001, com base nos seguintes argumentos:
5.2. A Sra. Iasnaia Marcondes de Assunção foi beneficiada por ação coletiva transitada em julgado em 1º/8/2006, ou seja, antes da prolação do RE 638.115/CE, movida pela Associação Nacional dos Servidores da Justiça do Trabalho (Anajustra) de nº 2004.34.00.048565-0
Análise
5.3. Convém, de pronto, transcrever excerto do voto condutor do Acórdão recorrido, que trata da irregularidade em relação aos quintos:
5. Informam os autos que a interessada teve incluída, em seus proventos de aposentadoria, parcela decorrente do exercício de função comissionada de código FC-2 - (2/10) , sendo que todo o período considerado para a incorporação da referida parcela se deu após a definitiva extinção do instituto, ocorrida em 8/4/1998 com a publicação da Lei 9.624/1998.
6. Sobre a matéria, o entendimento fixado em regime de repercussão geral pelo Supremo Tribunal Federal (STF) é no sentido de que "ofende o princípio da legalidade a decisão que concede a incorporação de quintos pelo exercício de função comissionada no período de 8/4/1998 até 4/9/2001, ante a carência de fundamento legal" (Tema 395, RE 638.115) .
7. Outrossim, no que diz respeito à modulação dos efeitos da referida decisão, a Suprema Corte, ao apreciar os embargos de declaração opostos por diversos sindicatos de servidores públicos e pelo Ministério Público Federal, manifestou-se no sentido de que somente os servidores públicos beneficiados por decisão judicial transitada em julgado poderiam manter, de forma definitiva, os "quintos" incorporados no período de 8/4/1998 até 4/9/2001.
8. De outro lado, caso a incorporação irregular estivesse assentada em decisão administrativa do órgão jurisdicionado ou em decisão judicial sem trânsito em julgado, o pagamento da parcela estaria assegurado "até sua absorção integral por quaisquer reajustes futuros concedidos aos servidores".
9. Veja-se, a propósito, o seguinte trecho da ata de julgamento dos embargos de declaração apreciados em 18/12/2019, modulando os efeitos do que restou decidido no RE 638.115/CE, in verbis:
"O Tribunal, por maioria, acolheu parcialmente os embargos de declaração, com efeitos infringentes, para reconhecer indevida a cessação imediata do pagamento dos quintos quando fundado em decisão judicial transitada em julgado [...]. No ponto relativo ao recebimento dos quintos em virtude de decisões administrativas, o Tribunal, em razão de voto médio, rejeitou os embargos e, reconhecendo a ilegitimidade do pagamento dos quintos, modulou os efeitos da decisão de modo que aqueles que continuam recebendo até a presente data em razão de decisão administrativa tenham o pagamento mantido até sua absorção integral por quaisquer reajustes futuros concedidos aos servidores. [...] Por fim, o Tribunal, por maioria, também modulou os efeitos da decisão de mérito do recurso, de modo a garantir que aqueles que continuam recebendo os quintos até a presente data por força de decisão judicial sem trânsito em julgado tenham o pagamento mantido até sua absorção integral por quaisquer reajustes futuros concedidos aos servidores [...]" (grifos acrescidos) .
10. Nessas circunstâncias, não havendo nos autos qualquer prova no sentido de que a interessada tenha sido efetivamente beneficiada por decisão judicial transitada em julgado, entendo que a vantagem relativa aos "quintos", tal como foi instituída e vem sendo paga, não se encontra ajustada ao entendimento da Suprema Corte sobre a matéria.
5.4. Ocorre que a recorrente alega haver decisão judicial transitada em julgado favorável à incorporação dos quintos no período entre 8/4/1998 a 4/9/2001. Caso comprovado o trânsito em julgado, bem como ser a referida senhora beneficiária da decisão, caberá ao órgão de origem observar a modulação de efeitos fixada pelo Supremo Tribunal Federal no RE 638.115, de modo a manter a parcela de quintos incorporados no referido período.
5.5. Registra-se, por oportuno, que, ainda que comprovado o trânsito em julgado, isto por si só não possui o condão de alterar o julgamento pela ilegalidade do ato, pois que o e. STF deixou assente que a incorporação de quintos no período de 8/4/1998 até 4/9/2001 ofende o princípio da legalidade, nos termos da tese firmada em sede de repercussão geral, Tema 395. Ademais, o provimento judicial somente impede a suspensão dos pagamentos das parcelas indevidas (Acórdão 3842/2020-TCU-Primeira Câmara) .
CONCLUSÃO
6. Da análise de mérito, conclui-se que, relativamente à parcela "quintos" incorporada no período de 8/4/1998 até 4/9/2001, nos casos em que seja comprovado, perante o órgão de origem, ser o (a) servidor (a) beneficiário (a) de decisão judicial transitada em julgado, poderá ser mantida a continuidade dos pagamentos imune à absorção por reajustes futuros, consoante modulação de efeitos fixada pelo Supremo Tribunal Federal no RE 638.115.
6.1. Por conseguinte, deve-se negar provimento ao presente recurso.
PROPOSTA DE ENCAMINHAMENTO
7. Ante o exposto, submetem-se os autos à consideração superior, propondo-se, com fundamento no art. 48 da Lei 8.443/1992:
a) conhecer do recurso e, no mérito, negar-lhe provimento, sem embargo de dar ciência ao órgão de origem que, caso comprovado ser a recorrente beneficiária de decisão judicial transitada em julgado, que lhe assegure a incorporação de quintos no período entre 8/4/1998 e 4/9/2001, observe a modulação de efeitos fixada pelo Supremo Tribunal Federal no RE 638.115, de modo a manter a incorporação imune a absorção por reajustes futuros; e
b) informar à recorrente e demais interessados do acórdão a ser proferido, destacando que o relatório e o voto que o fundamentam podem ser acessados por meio do endereço eletrônico www.tcu.gov.br/acordaos.
2.	O Ministério Público junto ao TCU, nos autos representado pelo Procurador Dr. Sérgio Ricardo Costa Caribé, manifestou-se de acordo com a proposição da unidade técnica (peça 33) .
É o Relatório.

não há.

Procurador Sergio Ricardo Costa Caribé.

APOSENTADORIA. INCORPORAÇÃO DE QUINTOS ORIUNDOS DE EXERCÍCIO DE FUNÇÕES POSTERIORES A 8/4/1998, CONSIDERADA ILEGAL POR AFRONTAR O RE 638.115/CE. PEDIDO DE REEXAME. ARGUMENTOS INSUFICIENTES PARA MODIFICAR O ACÓRDÃO RECORRIDO. NEGATIVA DE PROVIMENTO.

APOSENTADORIA (APOS)

Secretaria de Recursos (Serur).

Aprecia-se, nesta oportunidade, pedido de reexame interposto pela ex-servidora Iasnaia Marcondes de Assunção em face do Acórdão 17207/2021-TCU-Primeira Câmara, por meio do qual esta Corte de Contas considerou ilegal o ato de aposentadoria emitido em favor da recorrente, em razão da incorporação de quintos, referente a funções comissionadas exercidas em períodos posteriores à vigência da Lei 9.624/1998, em dissonância com a atual jurisprudência do Supremo Tribunal Federal - STF e deste TCU.
No pedido de reexame interposto (peça 16) , a recorrente sustenta que a parcela de quintos não deve ser absorvida, uma vez que fundamentada em decisão judicial transitada em julgado nos autos do Processo 2004.34.00.048565-0, movido pela Associação Nacional dos Servidores do Judiciário Federal (Anajustra Federal) e que tramitou no juízo da 7ª Vara Federal de Brasília.
A Secretaria de Recursos deste Tribunal (Serur) , em seu parecer, propõe que o apelo interposto pela recorrente seja conhecido para, no mérito, negar a ele provimento. A Serur concluiu, em síntese, que: 
6. Da análise de mérito, conclui-se que, relativamente à parcela "quintos" incorporada no período de 8/4/1998 até 4/9/2001, caso a interessada comprove, perante o órgão de origem, ser beneficiária de decisão judicial transitada em julgado, poderá ser mantida a continuidade dos pagamentos imune à absorção por reajustes futuros, consoante modulação de efeitos fixada pelo Supremo Tribunal Federal no RE 638.115, hipótese já contemplada no subitem 1.7.1 do acórdão recorrido. 
6.1. Por conseguinte, deve-se negar provimento ao presente recurso.
O Ministério Público junto ao Tribunal (MPTCU) aquiesceu às conclusões da unidade técnica.
II
Quanto à admissibilidade do recurso interposto pela recorrente, reforço o entendimento já externado no despacho de peça 25, no sentido de que o presente apelo seja conhecido, uma vez preenchidos os requisitos que regem a espécie. 
No tocante à análise de mérito do presente apelo, registro minha concordância com os pareceres precedentes, razão pela qual adoto como minhas as conclusões formuladas pela Serur e pelo MPTCU por seus próprios fundamentos, sem prejuízo de tecer os breves comentários a seguir. 
Inicialmente, convém mencionar que a recorrente alegar ser beneficiária da decisão judicial transitada em julgado nos autos do Processo 2004.34.00.048565-0, movido pela Associação Nacional dos Servidores do Judiciário Federal (Anajustra Federal) e que tramitou no juízo da 7ª Vara Federal de Brasília. No entanto, ela não faz prova do alegado. Não há na documentação juntada no recurso de peça 16 nenhuma informação acerca da filiação da recorrente à Anajustra, nem a autorização expressa para que a associação ingressasse com a ação em seu nome e nem mesmo a eventual execução de sentença em decorrência da decisão mencionada. Também não foi juntada pela recorrente a lista de beneficiários que constou na inicial proposta pela Anajustra. Portanto, o que se tem é apenas a afirmação da recorrente no sentido de que é beneficiária da sentença mencionada.
Portanto, considerando que a recorrente não trouxe aos autos informações capazes de comprovar que sua parcela de quintos está assegurada pela decisão judicial que menciona, não há como dar provimento ao recurso em análise.
Vale dizer que, no caso em epígrafe, a interessada pode comprovar que faz jus a manter inalterada a parcela de quintos diretamente junto ao Tribunal Regional do Trabalho da 1ª Região/RJ. Por tal razão, caso a interessada comprove, perante o órgão de origem, ser beneficiária da sobredita decisão judicial transitada em julgado, poderá ser mantida a continuidade dos pagamentos da parcela de quintos imune à absorção por reajustes futuros, consoante modulação de efeitos fixada pelo Supremo Tribunal Federal no RE 638.115, hipótese já contemplada no subitem 1.7.1 do acórdão recorrido.
	Ante o exposto, voto para que seja adotada a minuta de acórdão que ora trago ao exame deste Colegiado.
TCU, Sala das Sessões, em 11 de outubro de 2022.
Ministro VITAL DO RÊGO 
Relator